最高法院刑事判決　　　　　　　　　　111年度台上字第533號
上　訴　人　歐○○（原判決代號BT000-A109012A，名字、年籍
                    及住所均詳卷）
原審及本院
選任辯護人　陳奐均律師
　　　　　　黃博聖律師
原審辯護人　張立業律師
上列上訴人因家暴妨害性自主案件，不服臺灣高等法院中華民國
110年10月7日第二審判決（110 年度侵上訴字第97號，起訴案號
：臺灣宜蘭地方檢察署109 年度偵字第2462號），由原審之辯護
人代為上訴，本院判決如下：
    主  文
原判決撤銷，發回臺灣高等法院。
    理  由
一、本件原判決認定上訴人歐○○有其事實欄所載對於未滿14歲
    之被害人BT000-A109012（民國00年0月生，姓名及年籍詳卷
    ，下稱乙女）為強制性交之犯行，因而維持第一審論處上訴
    人對未滿14歲之女子強制性交罪刑，而駁回上訴人在第二審
    之上訴，固非無見。
二、惟查：
㈠、判決不載理由者當然為違背法令，所謂判決不載理由，係指
    依法應記載於判決理由內之事項不予記載，或記載不完備者
    而言，此為刑事訴訟法第379 條第14款上段之當然解釋。而
    科刑應審酌之情狀，雖以經自由證明為已足，然所謂自由證
    明，係指所使用之證據，其證據能力或證據調查程序不受嚴
    格限制而已，關於此項科刑審酌事項之認定，仍應與卷存證
    據相符，始屬適法，倘判決理由未為所憑證據之記載，且於
    訴訟資料中並未存有其認定之依據，即有判決不備理由之違
    法。本件原判決於其事實欄內認定：上訴人於99年8 月中旬
    ，在乙女之外祖母位於宜蘭縣○○鄉（地址詳卷）住處2 樓
    神明廳，違反乙女意願，以其陰莖插入乙女陰道之方式，對
    乙女為性交行為1 次（上訴人另於00年至00年間對乙女等人
    所為妨害性自主犯行，另由第一審法院少年法庭審理中），
    嗣乙女因幼年遭受上開性侵害而長期罹患憂鬱症等情（見原
    判決第1 頁），並於理由內引用證人乙女、BT000-A109012B
    （即乙女之父，姓名詳卷，下稱己男）、BT000-A109012C（
    即乙女之母，姓名詳卷，下稱庚女）等證據，據以說明本件
    查獲經過，係因乙女年幼遭上訴人多次強制性交後，身心受
    有極大壓力及創傷，直至107年6月間，不堪長期壓力而向己
    男吐露其遭上訴人性侵害等節，而為不利於上訴人之認定（
    見原判決第5至8頁）。惟原判決既認定乙女因幼年遭受上訴
    人之性侵害，而長期罹患憂鬱症之事實，此部分事實，雖屬
    刑法第57條第9 款所列犯罪所生損害之科刑應審酌事項，但
    其理由內並未進一步說明如何作此認定，及所憑之卷內證據
    為何，且其認定與卷存證據未盡相符（詳如後述），依上述
    說明，難謂無理由欠備之違法。
㈡、證據雖已調查，但若仍有其他重要證據或疑點尚未調查釐清
    ，致事實未臻明瞭者，即與未經調查無異，如遽行判決，仍
    難謂無應於審判期日調查之證據而未予調查之違法。本件檢
    察官起訴書犯罪事實欄已記載：乙女因幼年遭受上訴人之性
    侵害，而長年罹患憂鬱症等情，惟稽諸卷內資料，醫療財團
    法人羅許基金會羅東博愛醫院（下稱羅東博愛醫院）之乙女
    病歷，係記載乙女先後於107年6月1日、同年月8日至該醫院
    身心暨精神科就診，其「壓力源」欄載為「課業、感情」；
    光中身心診所之乙女病歷，則記載乙女於107年1月12日至該
    診所就診，病名載為「有憂鬱情緒的適應障礙症」（見他字
    第220 號保密卷第21至24頁），似均未提及乙女至上開醫院
    、診所就診之原因，與乙女所指述上訴人對其性侵害之情有
    何關聯。然依乙女、庚女之筆錄所載，乙女於偵查中證稱：
    其於107 年6月8日第一次向父母述說遭性侵害，在此之後，
    始向醫師聊到其遭性侵害之事等語（見他字第220 號卷第10
    頁），庚女亦於原審證稱：乙女向其提及遭上訴人性侵害之
    後，其陪同乙女至羅東博愛醫院，均向醫師提及乙女遭上訴
    人性侵害之事等語（見原審卷第225至226頁），倘若其等所
    述無訛，乙女於就診時向精神科醫師所述其遭性侵害之事，
    乃屬其過往創傷之重要事項，羅東博愛醫院之乙女病歷應有
    相關記載。而上訴人於原審亦聲請向羅東博愛醫院調取乙女
    於107 年6月7日以後就診之全部病歷，以究明乙女前往該醫
    院身心科求診，是否係上訴人曾對其性侵害所致等疑點，此
    部分實情如何，攸關乙女指證憑信性之判斷，則原審似無不
    能向上開醫院調取該病歷資料或傳喚該病歷所載主治醫師，
    以究實情。乃原審對上述疑點未深入加以調查釐清，遽認上
    訴人對乙女為本件強制性交犯行，並致乙女長期罹患憂鬱症
    ，而為不利於上訴人之論斷，自有應於審判期日調查之證據
    而未予調查之違法。
㈢、以上或為上訴意旨所指摘，或為本院得依職權調查之事項，
    而原判決上開違誤影響於本件事實之認定、法律之適用及量
    刑之結果，本院無從據以自行判決，應認原判決有撤銷發回
    更審之原因。
據上論結，應依刑事訴訟法第397條、第401條，判決如主文。
中    華    民    國   111    年    3     月    3     日
                  刑事第三庭審判長法  官  徐  昌  錦  
                                  法  官  林  恆  吉  
                                  法  官  江  翠  萍  
                                  法  官  侯  廷  昌  
                                  法  官  林  海  祥  
本件正本證明與原本無異
                                  書記官
中    華    民    國   111    年    3     月    8     日